臺灣臺中地方法院臺中簡易庭民事判決
110年度中簡字第1289號
原      告  林家妘  
訴訟代理人  吳榮昌律師
複 代 理人  劉士睿律師
被      告  林國良  

            林秀滿  
共      同
訴訟代理人  蔡其展律師
上列當事人間請求返還借款事件，於民國110年12月2日言詞辯論
終結，本院判決如下：
    主      文
原告之訴駁回。
訴訟費用由原告負擔。　　
    事實及理由
一、原告起訴請求被告共同給付新臺幣（下同）30萬元及利息（
    見司促卷第5頁），嗣原告追加先位聲明，並將原聲明改列
    為備位聲明（見中簡卷第105-106頁），其請求之基礎事實
    同一，且不甚礙被告之防禦及訴訟之終結，依民事訴訟法第
    255條第1項第2、7款規定，應予准許。
二、原告主張：
  ㈠原告與被告林秀滿為姊妹，原告與被告林國良為姻親關係（
    二姊夫），被告夫妻於民國92年間財務狀況欠佳，由被告林
    秀滿向原告母親林何玉雲借款87萬6891元以供週轉，並由被
    告林國良簽發面額30萬元、24萬元、33萬6891元之本票3紙
    （票號分別為TSNO149880、TSNO149882、TSNO149883），交
    付予林何玉雲以供擔保，惟被告林秀滿僅就24萬元、33萬68
    91元部分予以清償，就30萬元之借款（下稱系爭借款）則尚
    未清償。而原告自76年至82年間（高職畢業到結婚前），每
    月皆給予母親林何玉雲5000元到1萬元之孝親費，被告林秀
    滿自93年至108年間對於母親林何玉雲均不聞不問，未回娘
    家探望且未盡孝道照顧，母親林何玉雲生病就醫亦由原告親
    自接送，於是母親林何玉雲於106年7、8月間將被告林秀滿
    所欠之系爭借款債權讓與原告，並將上開24萬元之債權作為
    原告父親之遺產分配給被告林秀滿，再將上開33萬6891元之
    債權分配給原告之兄長即訴外人林榮發，林榮發又將該33萬
    6891元債權讓與訴外人林秀麗，作為林秀麗應自母親林何玉
    雲之財產分配所得之補償，並由被告林國良重新開立原證3
    之支票（面額31萬4000元、票號為AI0000000）交付林秀麗
    作為擔保之用，且被告林秀滿在109年7月2日協議書中承認3
    1萬4000元之借貸關係存在，並已清償完畢。被告林秀滿之
    所以於109年4月26日簽署承諾書向母親、原告及其他兄弟姊
    妹表示願意清償系爭借款債務，係為藉此參與母親財產之分
    配，應認被告林秀滿對於系爭借款債務有拋棄時效利益之意
    思表示，當時原告即以口頭向被告林秀滿告知母親林何玉雲
    已將系爭借款債權移轉予原告。又原告於109年7月2日簽署
    原證5協議書時，原告亦曾詢問被告林秀滿何時返還系爭借
    款，當時被告林秀滿承諾即日起每月分期還2.5萬元，顯見
    當時被告林秀滿即已知悉系爭借款債權已移轉於原告，且表
    示願意分期還款，另原告於109年12月23日曾寄掛號信予被
    告林秀滿，信中已附上票號149880之本票影本，足使被告二
    人知悉有債權讓與之事，應認有通知效力，原告並再以支付
    命令及民事準備狀作為債權讓與之通知，爰依借貸之法律關
    係先位請求被告林秀滿如數清償系爭借款。
　㈡倘鈞院認系爭借款係由被告2人所共同借貸，則原告依民法第
    474條第1項及478條之規定請求被告2人共同清償系爭借款及
    自本票到期日即92年12月31日起算之利息。
  ㈢訴之聲明：
  ⑴先位聲明：被告林秀滿應給付原告30萬元及自92年12月31日
    起至清償日止，按年息百分之5計算之利息。
  ⑵備位聲明：被告應共同給付原告30萬元及自92年12月31日起
    至清償日止，按年息百分之5計算之利息。
三、被告則以：
　㈠被告林國良約自88年間起，因經商需錢週轉，故而持客票陸
    續向岳母林何玉雲借款30萬元、24萬元、33萬6891元，然上
    開客票有部分因存款不足而跳票，被告林國良遂於92年1月8
    日簽發本票將上開跳票之客票換回。被告於98年間回娘家時
    ，母親林何玉雲曾對被告表示「考量你們現今的處境，被倒
    了那麼多錢，也須養育四個兒女，還要繳房貸、且上有老下
    有小，你們主要把家顧好，那筆錢就不需要還了。」，故被
    告於109年4月26日以前並不知悉由原告取得面額30萬元、票
    號為TSNO149880之本票，亦從未聽聞林何玉雲或原告提及系
    爭借款債權讓與之事，又原證3之紙條内容究由何人所寫？
    用意為何？均不得而知，並無法證明債權讓與之事，是即便
    原告受讓系爭借款債權為真，依民法第297條第1項規定，對
    被告並不生效力。另系爭借款之借款人既為被告林國良，原
    告無由請求被告林秀滿償還借款。另原證7紙條之内容與系
    爭借款並無相關，且該紙條上之文字除「60萬元分每個月15
    號平期付款5萬元正109 4/26林秀滿」外，其餘部分均非被
    告林秀滿所寫。
　㈡縱使林何玉雲有將系爭借款債權讓與給原告，惟系爭借款迄
    今已逾15年，林何玉雲未要求被告償還借款，是林何玉雲對
    被告之借款債權請求權，至原告提起本件訴訟時已時效消滅
    ，而原告係受讓林何玉雲之系爭借款債權，被亦得以罹於時
    效為由拒絕清償。被告林國良並未授權被告林秀滿處理系爭
    借款債務，是被告林秀滿所為任何行為均無從認為是被告林
    國良拋棄時效利益，至於被告林國良簽發原證4之支票係用
    作被告林秀滿履行109年7月2日之協議内容，並無拋棄時效
    利益之意思等語置辯。
　㈢答辯聲明：⑴原告之訴駁回。⑵如受不利判決，願供擔保請准
    宣告免為假執行。　
四、得心證之理由：
　㈠原告主張被告於92年間向林何玉雲借款87萬6891元（包含系
    爭借款30萬元），林何玉雲於106年7、8月間將系爭債權讓
    與原告等語，被告抗辯係被告林國良持客票向林何玉雲借款
    ，否認被告林秀滿共同借款，然被告林秀滿、被告林國良於
    110年9月2日期日陳稱：「（法官：是否被告林秀滿於92年1
    月8日向林何玉雲借30萬元，被告林國良簽發票號149880、3
    0萬元本票1 紙供擔保？是被告林秀滿、被告林國良共同借
    款？還是被告林秀滿單獨借款？還是被告林秀滿於92年1月3
    0日向林何玉雲借款876891元，由被告林國良簽發票號14988
    0、149882、149883，金額依序30萬元、24萬元、33萬6891
    元供擔保？是被告林秀滿、被告林國良共同借款？還是被告
    林秀滿單獨借款？）我們是拿客票去跟母親貼現借錢，客票
    退票之後才開本票去把客票換回來，分好幾次借的，有跟媽
    媽借30萬、24萬、33萬6891元，是分別借的，有先拿客票貼
    現，退票後再開本跳票給母親做擔保。 」等語（見卷第126
    -127頁），顯然被告林秀滿、被告林國良已自承係其2人共
    同向林何玉雲借款，由被告林國良開票擔保，被告嗣後否認
    被告林秀滿共同借款，應與實情不合，不能採信。
　㈡按當事人主張有利於己之事實者，就其事實有舉證之責任，
    民事訴訟法第277 條前段定有明文。民事訴訟如係由原告主
    張權利者，應先由原告負舉證之責；若原告先不能舉證，以
    證實自己主張之事實，則被告就其抗辯事實即令不能舉證，
    或其所舉證據尚有疵累，亦應駁回原告之請求（最高法院17
    年上字第917號判例參照）。次按債權之讓與謂不變更債權
    之同一性移轉債權之準物權行為，僅需讓與人與受讓人間成
    立債權讓與契約時，債權即移轉於受讓人，至民法第297第1
    項規定：「債權之讓與，非經讓與人或受讓人通知債務人，
    對於債務人不生效力。但法律另有規定者，不在此限。」，
    僅係觀念通知使債務人知有債權移轉之事實，免誤向原債權
    人清償，否則不得對抗債務人（最高法院39年台上字第448
    號、42年台上字第626號判例意旨參照）。原告主張林何玉
    雲於106年7、8月間將系爭債權讓與原告，為被告否認。經
    查：
　1.原告於支付命令聲請狀主張被告於92年間向原告借款30萬元
    供週轉，並由被告林國良簽發同額本票（票號TSNO149880）
    供擔保等語，後來變更主張為被告於92年間向林何玉雲借款
    87萬6891元（包含系爭借款30萬元），林何玉雲於106年7、
    8月間將系爭債權讓與原告等語，先後陳述不同，其主張是
    否真正已非無疑。
　2.原告陳稱林何玉雲就被告所欠87萬6891元，其中系爭30萬元
    債權讓與原告，24萬元債權分配被告林秀滿、其餘33萬6891
    元債權先分配給原告兄長林榮發，再由林榮發讓與林秀麗，
    作為林秀麗應自林何玉雲財產分配之補償等語。證人林秀麗
    證稱：林何玉雲於109年1月在家裡跌倒後不會講話，頭腦有
    時清楚有時模糊，現在療養院住院。系爭30萬元借款是被告
    林秀滿借的，林何玉雲於106 年間叫我和原告回去，拿出本
    票3 張，面額依序為30萬元、24萬元、33萬6891元，林何玉
    雲將本票33萬6891元、24萬元保票兩張給我保管，30萬元那
    張拿給原告，說原告還未結婚前，每個月都有拿5000到1萬
    元的孝親費給母親，父親過世後也經常是原告幫忙處理事情
    ，帶母親去看醫生或拿藥，所以30萬元要給原告用，林何玉
    雲並無將債權讓與告知被告說等她過世後叫原告去追回這30
    萬元等語；又證稱：本院卷111頁書面係伊書寫，伊跟原告
    說一起跟被告要欠款，3張票金額加起來87萬6894元，因為
    父親過世時有領取保險金，母親給我和原告各拿25萬元，被
    告林秀滿沒有拿到，所以先扣掉要給林秀滿的25萬元保險金
    ，林秀滿要還的是62萬6894元，取整數要還60萬元。這張書
    面的右半邊是伊寫的，左半邊是林秀滿寫的，她說他銀行有
    50幾萬元，1個月還5萬元1年就還完了，被告林秀滿後來沒
    有履行，被告林秀滿只承認33萬6891元及24萬元兩張本票債
    務，被告林秀滿後來開1張31萬多本票給我兌現，這個金額
    是因為33萬6891元加上24萬元扣掉25萬元，被告林秀滿後來
    交付被告林國良開立面額31萬4000元支票給伊兌現，被告林
    秀滿是要抵33萬那張本票，要跟哥哥證明有誠意要還這個債
    務。因為哥哥有要被告林秀滿有誠意處理債務才能談分家產
    的事情等語（見卷第150-152頁），並有被告林秀滿109年4
    月26日簽立還款書面在卷可佐（見卷第111頁）。該書面記
    載「今天4/26林秀滿本票1張30萬元、1張33萬6894元、1張2
    4萬元，共計87萬6894元，折扣25萬元後62萬6894元，歸還6
    0萬元整」，參以證人林秀麗證詞，前開文字為證人林秀麗
    書寫，若林何玉雲先於106年間即將30萬元系爭借款債權讓
    與原告並將本票交付原告，原告得自行向被告索討系爭30萬
    元借款，何以證人林秀麗仍將系爭借款債務與其他被告林秀
    滿負欠林何玉雲33萬6894元、24萬元債務合併計算，並同意
    合計後扣除25萬元，再捨去零頭後由被告林秀滿允諾償還60
    萬元並分期按月清償5萬元？若林何玉雲前於106年間有將系
    爭30萬元債權讓與原告，何以被告均不知悉？原告何以均未
    告知被告並進行追討？俱與常情有悖。證人林秀麗證詞是否
    真正非無可疑，不足以證明林何玉雲確將系爭借款債權讓與
    原告。
　3.再者，林何玉雲於109年1月在家裡跌倒後頭腦有時模糊，其
    子女原告、被告林秀滿、證人林秀麗、訴外人林榮發於109
    年7月2日就林何玉雲照顧費用分擔及財產事先分配事宜簽立
    協議書，有該協議書在卷可參（見卷第87-89頁），協議書
    具體就林何玉雲所有房產及現金預為分配，顯然林何玉雲之
    財產已非本人掌握，而由其子女管理，原告持有表彰系爭借
    款債權由林國樑簽發之同額本票，亦不能證明原告確已受讓
    系爭借款債權。
　4.原告另提出原證3書面（見卷第83頁），該書面記載幸容376
    871、秀足24、惠美30」字樣。證人林秀麗證稱：「這張是
    母親寫的，何時寫的我不知道，這個書面在我家，我不知道
    放在哪裡，惠美是原告以前的名字，幸容是惠美的朋友，秀
    足是母親壹個在糧食局上班的朋友，母親寫這張是要證明她
    當時借給被告林秀滿的錢是跟誰借的。」、「（法官：是否
    母親借給被告林秀滿的30萬元，是向原告借的？ ）不是，
    是從原告給母親的孝親會累積下來的，還有原告平常回來幫
    母親做事情願意給原告的。」等語（見卷第152頁），自亦
    不能以此書面證明林何玉雲將系爭借款債權讓與原告。
　5.綜上，原告主張林何玉雲於106年7、8月間將系爭債權讓與
    原告，所舉證據尚有疵累，不能認為原告已合法受讓系爭債
    權。
　㈢退步言，果若原告已合法受讓系爭債權，被告林秀滿、被告
    林國良共同向林何玉雲借款，由被告林國良簽發本票擔保，
    本票記載到期日92年12月31日，應係約定借款還款期限，自
    斯時起算15年消滅時效，至107年12月31日時效完成，被告
    主張時效抗辯，自得拒絕給付。原告主張被告林秀滿於109
    年4月26日簽立原證7允諾還款書面（見卷第111頁），為拋
    棄時效利益之表示，不得再以時效完成拒絕給付云云。按債
    務人於時效完成後所為之承認，固無中斷時效之可言，然既
    明知時效完成之事實而仍為承認行為，自屬拋棄時效利益之
    默示意思表示，且時效完成之利益，一經拋棄，即恢復時效
    完成前狀態，債務人顯不得再以時效業經完成拒絕給付(最
    高法院50年台上字第2868號判例參照)。債務人於時效完成
    後對於債務所為之承認，必須債務人為承認時已知時效完成
    ，而仍為承認債務之表示，始可認為其有拋棄時效利益之默
    示意思表示，若債務人不知時效完成，對於其得享受時效利
    益之事實尚無所悉，其所為之承認，自無從推認有默示同意
    拋棄時效利益之意(最高法院95年度台上字第887號判決參照
    )。查被告林秀滿109年4月26日簽立前開還款書面，允諾分
    期還款，惟並無證據證明被告林秀滿斯時已知時效完成而願
    拋棄時效利益，被告林秀滿仍非不得以時效業經完成拒絕給
    付。被告2人均為時效抗辯，原告之借款返還請求權即歸於
    消滅，亦不得請求被告給付。
五、從而，原告依借貸及債權讓與之法律關係，先位聲明請求被
    告林秀滿給付原告30萬元及自92年12月31日起至清償日止，
    按年息百分之5計算之利息，備位聲明請求被告共同給付原
    告30萬元及自92年12月31日起至清償日止，按年息百分之5
    計算之利息，均為無理由，應予駁回。
六、本件事證已臻明確，兩造其餘攻擊、防禦方法，與判決之結
    果不生影響，無庸逐一論究，末此敘明。
七、據上論結，本件原告之訴為無理由，依民事訴訟法第78條，
    判決如主文。
中　　華　　民　　國　　111 　年　　1 　　月　　6 　　日
                  臺灣臺中地方法院臺中簡易庭
                                  法  官  熊祥雲
以上正本係照原本作成。
如不服本判決，應於送達後20日內，向本院提出上訴狀並表明上
訴理由，如於本判決宣示後送達前提起上訴者，應於判決送達後
20日內補提上訴理由書（須附繕本），如委任律師提起上訴者，
應一併繳納上訴審裁判費。
中　　華　　民　　國　　111 　年　　1 　　月　　6 　　日
                                  書記官  王麗麗